臺灣高等法院刑事判決　　　　　　　　95年度上訴字第4219號
上　訴　人
即　被　告　甲○○
選任辯護人　趙興偉律師
上列上訴人因偽造有價證券等案件，不服臺灣板橋地方法院九十
五年度訴緝字第一五０號，中華民國九十五年九月二十日第一審
判決（起訴案號：臺灣板橋地方法院檢察署九十一年度偵字第八
八七二號），提起上訴，本院判決如下：
    主  文
原判決撤銷。
甲○○共同意圖供行使之用，而偽造有價證券，處有期徒刑貳年
，緩刑肆年。如附表所示之本票，其中偽造發票人丁○○部分；
本票背面偽造「乙○○」之背書（偽造「乙○○」署押暨捺印指
紋各壹枚）、及偽造連帶保證人「乙○○」之切結書部分（偽造
「乙○○」署押暨捺印指紋各壹枚），均沒收之。
    事  實
一、甲○○自民國八十九年間起至九十年間止，向丙○○租用車
    輛，積欠租金等費用共計新臺幣（下同）十七萬元，丙○○
    遂於九十年三月十九日，找甲○○至臺北縣中和市○○街六
    八巷六號丙○○所經營之車行處商談債務問題。丙○○為使
    其上開債權能有連帶保證人擔保以獲清償，而甲○○亦為應
    付丙○○之催索，渠等二人在明知甲○○之兄乙○○及甲○○之妻丁○○均未曾同意為甲○○之前開債務擔保之情況下
    ，竟仍共同意圖供行使之用，並基於偽造有價證券及行使偽
    造私文書之犯意聯絡，由甲○○在其所書寫承諾自九十年三
    月二十一日起每月清償一萬五千元之切結書連帶保證人欄上
    偽造「乙○○」署押（含捺印指紋）一枚，以表徵乙○○有
    為甲○○擔任連帶保證人之意思，並由甲○○在其所簽發如
    附表所示之本票發票人欄上偽造「丁○○」之署押（含捺印
    指紋）一枚，以偽造成「丁○○」為共同發票人之本票一紙
    ，另接續於該紙本票背面偽造「乙○○」之署押（含捺印指
    紋）一枚後，以偽造成「乙○○」之背書，將上開切結書暨
    本票均交付予丙○○收執，以利丙○○向丁○○與乙○○分
    別行使追索發票責任及連帶保證責任。嗣丙○○於九十年三
    月十九日後之不詳時間，持上開切結書暨本票，至丁○○之
    住處向其家人催討債務未果，足生損害於乙○○。
二、案經丙○○訴請臺灣板橋地方法院檢察署檢察官偵查起訴。
    理  由
一、按刑事訴訟法第一百五十九條第一項雖規定，被告以外之人
    於審判外之言詞或書面陳述，除法律有規定外，不得作為證
    據。惟同法第一百五十九條之五第一、二項已規定，經當事
    人於審判程序同意作為證據，法院審酌該言詞陳述或書面陳
    述作成時之情況，認為適當者，亦得為證據。當事人、代理
    人或辯護人於法院調查證據時，知有第一百五十九條第一項
    不得為證據之情形，而未於言詞辯論終結前聲明異議者，視
    為有前項之同意（指同條第一項之同意作為證據），此乃第
    一百五十九條第一項所容許，得作為證據之例外規定之一。
    本件被告及檢察官於言詞辯論終結前，均未就所調查之證據
    主張有刑事訴訟法第一百五十九條第一項不得為證據之情形
    ，故本案經調查之證人丁○○及乙○○於偵訊中之證述、系
    爭本票及切結書等證據，雖屬審判外之言詞及書面陳述，惟
    均有證據能力，合先敘明。
二、訊據上訴人即被告甲○○矢口否認上揭犯行，辯稱：簽本票
    前，伊有打電話給伊太太，伊有講被迫要這樣簽，伊如果不
    簽，伊會被押到山上去，且伊是被逼迫才簽發云云。經查：
  (一)被告未經乙○○及丁○○之同意，而擅自在上開切結書及本
    票上偽造乙○○及丁○○之署押，且由告訴人持以向丁○○
    的家人催討債務等情，迭據證人丁○○於偵查、原審結證屬
    實（詳偵字第八八七二號卷第五頁、原審訴緝字第一五０號
    卷第八五至八七頁）；並經證人乙○○於偵訊中證述明確（
    詳他字第一０八七號卷第十九頁）。又證人即告訴人丙○○
    亦於原審結證稱：伊有要求被告找一個共同發票人及背書人
    ，並有建議被告可以找他哥哥或太太，而被告當著伊的面以
    乙○○與丁○○名義簽立上開切結書及本票並捺印指紋時，
    確實並未經過丁○○與乙○○的同意，當時丁○○與乙○○
    二人均不在場，且被告當時亦未與丁○○及乙○○二人通上
    電話取得聯繫，伊於被告以丁○○與乙○○名義簽立上開切
    結書及本票時，只要求被告要為自己所作所為負責而已等語
    屬實（詳原審訴緝字第一五０號卷第七七至八三頁）。另有
    上開切結書及本票各一紙在卷可佐（見他字第一０八七號卷
    第七、八頁）。據上，核證人乙○○、丁○○之證述與告訴
    人所證相符，準此足徵系爭本票發票人丁○○暨背書人乙○○部分及系爭切結書連帶保證人部分確屬偽造無疑。亦足認
    被告與告訴人間確係在明知丁○○與乙○○二人均未同意為
    被告之債務擔保之情況下，仍由被告擅自以丁○○與乙○○
    之名義分別在上開切結書及本票偽造簽名捺印之事實無誤。
    至告訴人雖一再強調稱：伊於被告偽造系爭切結書及本票前
    後，均有提醒被告要記得去詢問他哥哥乙○○等語。然偽造
    有價證券足以危害社會交易安全及偽造文書足以生損害於他
    人，祇須偽造時足以發生損害為已足，至於真正名義人之事
    後追認，與已成立之罪名並無影響。況證人乙○○與丁○○
    於事後亦未表示同意。是告訴人前揭所述，尚不足於卸免其
    與被告共同謀議偽造系爭切結書及本票之罪責。
  (二)被告雖辯稱：告訴人於另案自訴伊侵占之案件開庭前，有先
    要求伊不要出庭，在開庭當天還要伊到他家，並找了二個黑
    道人士把伊先押在他家，強迫伊簽立系爭本票及切結書云云
    。惟告訴人堅詞否認有何脅迫行為，並稱：當時確有伊二、
    三位朋友在場找伊泡茶，伊有叫被告簽本票，伊朋友看到了
    也叫他簽本票，發生這種事，伊朋友的口氣不太好，有叫被
    告背書，但沒有恐嚇被告等語（詳原審訴緝字第一五０號卷
    第七九頁）。按依告訴人上揭證述，縱其朋友之口氣不太好
    ，但尚難憑此遽認被告係因被逼迫致情非得已才為上揭行為
    。此外，並無其他積極事證足資佐證被告前揭置辯情節，自
    難依告訴人所自承上開情節為對被告有利之認定。
  (三)綜上所述，參互印證，足認系爭本票暨切結書，顯係被告基
    於自由意識下所偽造無疑。是被告上揭所辯，要屬飾卸之詞
    ，不足採信。本案事證明確，被告犯行堪以認定，自應依法
    論科。
三、刑法修正後本案法律適用之說明：
  (一)關於罰金刑，刑法分則編各罪所定罰金刑之貨幣單位原為銀
    元，舊刑法第三十三條第五款規定：「罰金：一元（銀元）
    以上。」，而依罰金罰鍰提高標準條例規定，就七十二年六
    月二十六日前修正之刑法部分條文罰金數額提高二至十倍，
    其後修正者則不提高倍數，並依現行法規所定貨幣單位折算
    新臺幣條例規定，以銀元一元折算新臺幣三元。九十五年七
    月一日實施新刑法第三十三條第五款規定：「罰金：新臺幣
    一千元以上，以百元計算之。」，新刑法第三十三條第五款
    所定罰金貨幣單位經修正為新臺幣後，刑法分則各罪所定罰
    金刑之貨幣單位亦應配合修正為新臺幣，為使刑法分則編各
    罪所定罰金之最高數額與刑法修正前趨於一致，乃增訂刑法
    施行法第一條之一：「中華民國九十四年一月七日刑法修正
    施行後，刑法分則編所定罰金之貨幣單位為新臺幣。九十四
    年一月七日刑法修正時，刑法分則編未修正之條文定有罰金
    者，自九十四年一月七日刑法修正施行後，就其所定數額提
    高為三十倍。但七十二年六月二十六日至九十四年一月七日
    新增或修正之條文，就其所定數額提高為三倍。」。從而，
    刑法分則編各罪所定罰金刑之最高數額，於上開規定修正後
    並無不同，惟新刑法第三十三條第五款所定罰金刑最低數額
    ，較之修正前提高，自以舊刑法第三十三條第五款規定有利
    於被告。
  (二)被告行為後，刑法第五十五條牽連犯之規定，業於九十四年
    二月二日修正公布刪除，並於九十五年七月一日施行，則被
    告之前揭犯行，因行為後新法業已刪除牽連犯之規定，此刪
    除雖非屬犯罪構成要件之變更，但顯已影響行為人刑罰之法
    律效果，自屬法律有變更，而依新刑法既已刪除牽連犯之規
    定，則所犯上述數行為依數罪併罰之規定分論併罰，則依刑
    法第二條第一項規定之「從舊從輕」原則，比較新、舊法結
    果，適用被告之行為時法律即舊刑法論以牽連犯，從一重罪
    處斷，較有利於被告。
  (三)綜合前述各項罪刑法律變更，整體為「從舊從輕」之比較結
    果，應一體適用被告行為時即舊刑法之規定，較有利於被告
    ，合先敘明。
四、按本票為有價證券；又本票背書，在票據法上係表示對本票
    負擔保責任之意思，為法律規定之文書。被告意圖供行使之
    用而偽造系爭本票，足以生損害於社會交易安全；且偽造系
    爭本票之背書，以及系爭切結書並持以行使之行為，亦均足
    以生損害於他人。核被告所為，係犯刑法第二百零一條第一
    項之偽造有價證券罪、第二百十六條、第二百十條之行使偽
    造私文書罪。其在本票上偽造丁○○之署押，為其偽造有價
    證券犯行之階段行為，其行使偽造有價券之低度行為應為偽
    造之高度行為所吸收；又其偽造署押之行為屬偽造私文書之
    階段行為，其偽造私文書之低度行為亦為行使之高度行為所
    吸收，均不復另論。被告與告訴人間，均明知被告未經丁○○授權及乙○○同意而為上開犯行，則渠等二人間，就上開
    罪名，有犯意聯絡及行為分擔，為共同正犯。公訴人漏未論
    及告訴人為共同正犯，容有未洽。偽造本票既係意圖供行使
    之用，而在本票背面偽造背書，無非便於本票之行使，其間
    自有方法結果之牽連關係，依舊刑法第五十五條規定，為牽
    連犯，應從一重之偽造有價證券罪處斷。被告係為應付告訴
    人之催索，一時失慮而為本件犯行，情輕法重，顯堪憫恕，
    爰依刑法第五十九條規定，減輕其刑。
五、原審據以論科，固非無據。被告上訴否認犯行，雖無理由，
    惟原審未斟酌被告犯罪之動機係肇因告訴人之催索，而量處
    重刑，尚有未當。原審判決既有上揭未當之處，自無可維持
    ，應由本院撤銷改判。爰審酌被告素行、犯罪之動機、目的
    、手段、所造成危害及犯罪後之態度等一切情狀，量處如主
    文第二項所示之刑。查被告前雖曾受有期徒刑以上刑之宣告
    ，但其已於八十二年十一月三日執行完畢，此有台灣高等法
    院被告前案紀錄表可憑（見本院卷第十四至十五頁），且被
    告已與告訴人達成和解，此據告訴人供明在卷（詳本院卷第
    四八頁反面），被告經此偵審程序，當知警惕，信無再犯之
    虞，本院因認對被告所宣告之刑，以暫不執行為適當，併宣
    告緩刑四年，以啟自新。
六、系爭本票就發票人甲○○之簽名捺印指紋部分乃屬真正，並
    非偽造，被告仍應負發票人之責任，不得宣告沒收，惟系爭
    本票偽造共同發票人丁○○部分（偽造丁○○之署押及捺印
    指紋各一枚），不問屬於犯人與否，併依刑法第二百零五條
    規定宣告沒收；系爭本票背面偽造「乙○○」之背書（偽造
    「乙○○」署押暨捺印指紋各一枚）及偽造連帶保證人「乙○○」之切結書部分（偽造「乙○○」署押暨捺印指紋各一
    枚），均為被告犯罪結果所產生並交付予共犯即告訴人取得
    所有之物，而刑法關於沒收之規定雖有修正文字以使適用更
    期明確，但無影響刑罰之法律效果，且法律之適用應整體觀
    察，主從刑不宜割裂適用，而本案被告之犯行於所論罪之主
    刑之宣告既已經比較後決定適用舊刑法，關於沒收從刑之諭
    知，亦應整體適用舊刑法，爰依舊刑法第三十八條第一項第
    三款規定，均併予宣告沒收。
據上論斷，應依刑事訴訟法第三百六十九條第一項前段、第三百
六十四條、第二百九十九條第一項前段，刑法第二條第一項前段
、修正前刑法第二十八條、第二百零一條第一項、第二百十六條
、第二百十條、第二百零五條、第五十五條（修正前）、第五十
九條、第七十四條第一項第二款、第三十八條第一項第三款，罰
金罰鍰提高標準條例第一條前段，判決如主文。
本案經檢察官陳玉珍到庭執行職務。
中　　華　　民　　國　　96　　年　　2 　　月　　27　　日
　　　　　　　　　刑事第十七庭  審判長法　官  趙功恆
　　　　　　　　　　　　　　　　　　  法　官  孫惠琳
　　　　　　　　　　　　　　　　　　  法　官  陳憲裕
以上正本證明與原本無異。
如不服本判決，應於收受送達後十日內向本院提出上訴書狀，其
未敘述上訴之理由者並得於提起上訴後十日內向本院補提理由書
（均須按他造當事人之人數附繕本）。
                                      書記官  劉育妃
中　　華　　民　　國　　96　　年　　3　　月　　3 　　日
附錄：本案論罪科刑法條全文
刑法第二百零一條第一項：
意圖供行使之用，而偽造、變造公債票、公司股票或其他有價證
券者，處3年以上10年以下有期徒刑，得併科3千元以下罰金。
行使偽造、變造之公債票、公司股票或其他有價證券，或意圖供
行使之用，而收集或交付於人者，處1年以上7年以下有期徒刑，
得併科3千元以下罰金。
刑法第二百十條：
偽造、變造私文書，足以生損害於公眾或他人者，處 5 年以下有
期徒刑。
刑法第二百十六條：
行使第 210 條至第 215 條之文書者，依偽造、變造文書或登載
不實事項或使登載不實事項之規定處斷。
附表：
┌───┬─────┬─────┬─────┬─────┐
│品名  │票據號碼  │ 票面金額 │  發票日  │ 到期日   │
├───┼─────┼─────┼─────┼─────┤
│本票  │ 283417   │  17萬元  │  90.3.19 │ 90.7.19  │
└───┴─────┴─────┴─────┴─────┘
